【裁判字號】    97,上易,565
【裁判日期】    970515
【裁判案由】    詐欺
【裁判全文】
臺灣高等法院臺中分院刑事判決         97年度上易字第565號
上  訴  人
即  被  告  甲○○
                    號
選任辯護人  李仲景律師
上列上訴人因詐欺案件，不服臺灣臺中地方法院96年度易字第60
19號中華民國97年1月14日第一審判決（起訴案號：臺灣臺中地
方法院檢察署96年度偵字第22552號），提起上訴，本院判決如
下：
      主  文
原判決撤銷。
甲○○幫助共同意圖為自己不法之所有，以詐術使人將本人之物
交付，處有期徒刑玖月，減為有期徒刑肆月又拾伍日，如易科罰
金，以新台幣壹仟元折算壹日。
      事  實
一、甲○○預見將自己之帳戶、存摺、金融卡併同密碼交予他人
    使用，該人及其所屬詐欺集團成員可能持之作為詐騙取財之
    匯款工具，以之收取贓款、掩飾犯行，竟仍基於幫助渠等詐
    欺取財之不確定故意，於民國 (下同 )九十六年三月一日下
    午四時許，在台中市○○路○段十二號三樓住處，以新台幣
    （下同）六千元（起訴書原誤載為五千元）之代價，將其在
    九十一年五月十三日向寶華商業銀行申設取得之帳號000
    000000000號帳戶之存摺、金融卡（包括密碼）及
    印鑑章（下稱帳戶資料）交予姓名年籍不詳之成年男子。嗣
    該不詳姓名年籍成年男子所屬詐欺集團中之不詳姓名成年成
    員自稱「何麗鈴」者，於九十六年三月二十二日，撥打電話
    向丙○○佯稱丙○○抽中香港賽馬獎金二千萬元，如欲領取
    獎金即應支付相關之手續費用，並請先與「楊經理」聯絡等
    語，丙○○遂撥打電話與該詐欺集團中不詳姓名自稱「楊經
    理」之成年人聯絡，而該名自稱「楊經理」者即再向丙○○
    佯稱需先繳交一百萬元成為正式會員，方可領取上開獎金等
    語，再由該詐欺集團中另一不詳姓名自稱「何主任」之成年
    者撥打電話與丙○○聯絡，要求丙○○將該等款項匯入上開
    甲○○之寶華商業銀行帳戶內，致丙○○因此陷於錯誤，於
    九十六年三月二十六日，至彰化商業銀行新明分行，將所有
    六十萬元款項匯入上開甲○○之帳戶內。甲○○進復因該詐
    欺集團不詳姓名成年成員之要求，於同日下午二時三十分許
    ，前往臺中市○區○○○路一七０號之寶華商業銀行，臨櫃
    填寫取款憑條一紙，領取丙○○所匯入之被詐款項五十萬元
    ，交予該詐騙集團不詳姓名成年成員收取，並取得五千元之
    報酬。嗣經丙○○發覺受騙於同月二十八日報案後，員警查
    得前揭寶華商銀帳戶係甲○○本人所申請，循線查悉上情。
二、案經臺中市警察局第一分局報請臺灣臺中地方法院檢察署檢
    察官提起公訴。
      理  由
一、訊據被告甲○○矢口否認犯幫助詐欺取財罪行，辯稱：伊係
    見報紙上刊登某一聯合管理顧問公司徵員廣告，而與某一自
    稱與伊同鄉且同姓之男子聯絡，因該名男子稱該公司係代客
    戶從事地下節稅工作，若欲從事該業務工作，即須交付帳戶
    資料供客戶匯款使用以節稅，伊遂將上開寶華商業銀行帳戶
    資料交予該名男子使用，並收取六千元作為代價，然因伊於
    九十六年三月二十六日前多次聯絡該名男子未果，覺得奇怪
    ，遂將該帳戶之密碼及金融卡取消，事後則另有一名男子向
    伊佯稱該帳戶原遭詐欺集團使用，然現已由上開公司取回，
    須伊代為將客戶原存入之款項領出，伊不僅仍可擔任該公司
    業務，且領取上開款項亦可獲取百分之一作為酬傭，伊不疑
    有他，遂前往銀行領款，並收取五千元代價，嗣伊發覺事有
    蹊蹺，乃撥打電話給寶華商銀之辦事員請求其代為註銷該帳
    戶，經其告知該帳戶業已被列為警示戶，無法註銷，伊一時
    不知如何處理存摺、印鑑章之事宜，嗣於同年四月十一日伊
    主動撥打一一○告知帳戶遭人盜用，並等待警員前來帶伊回
    派出所製作筆錄，因伊之前當證券營業員，戶頭都會借來借
    去，伊同遭該詐欺集團詐騙受害，並非幫助犯云云。惟查：
  上開寶華商銀帳戶係被告本人申設取得，被告於九十六年三
    月一日以六千元代價將之交付一不詳姓名年籍之成年男子使
    用，嗣於九十六年三月二十六日遭詐欺集團以上述方式向被
    害人丙○○施詐，要丙○○將款項匯入上開帳戶，丙○○因
    而陷於錯誤匯入上述款項，嗣被告並填寫取款憑條領取其中
    之五十萬元交予詐欺集團中不詳姓名之成年成員，收取五千
    元之報酬，該帳戶因丙○○於九十六年三月二十八日報警處
    理而被列為警示戶等情，為被告所不爭執，並有被害人丙○
    ○於警詢中之證述（被告及辯護人、檢察官於本院審理時丙
    ○○之證述並無異議，本院審酌丙○○警訊所述被詐情節並
    無不當，有證據能力，得採酌 )及桃園縣政府警察局受理各
    類案件紀錄表、桃園縣政府警察局平鎮分局宋屋派出所受理
    詐騙帳戶通報警示簡便格式表、桃園縣政府警察局平鎮分局
    受理刑事案件報案三聯單、金融機構聯防機制通報單、被害
    人丙○○彰化商銀匯款回條聯一紙（詳見警詢案卷第十一頁
    至二十三頁）、寶華商業銀行臺中分行九十六年四月十一日
    寶中發字０七九號函附被告甲○○上開帳戶之帳戶儲金人紀
    要、歷史交易明細表（詳見警詢案卷第四一頁至第四二頁）
    、寶華商業銀行臺中分行九十六年十月四日寶中發字第二二
    六號函附被告甲○○於九十六年三月二十六日取款憑條一紙
    （詳見九十六年度核交字第一四七五號偵查卷第五頁至第六
    頁）等在卷可稽。
  按刑法上之故意，分直接故意（確定故意）與間接故意（不
    確定故意），「行為人對於構成犯罪之事實，明知並有意使
    其發生者」為直接故意；又「行為人對於構成犯罪之事實，
    預見其發生而其發生並不違背其本意者」為間接故意。又幫
    助犯之成立，以行為人主觀上認識被幫助者欲從事犯罪或係
    正在從事犯罪，且該犯罪有既遂之可能，而其行為足以幫助
    他人實現構成要件者，即具有幫助故意，並不以行為人確知
    被幫助者係犯何罪名為必要。再再金融帳戶為個人理財之工
    具，申請開設金融帳戶並無任何特殊之限制，一般民眾皆能
    自由申請開戶，並得同時在不同金融機構申請多數存款帳戶
    使用，苟有使用金融存款帳戶之正當用途，自以使用其本人
    或可信賴之親友申請之帳戶，最為便利安全，始可避免帳戶
    名義人反悔或心存歹念，利用通知掛失止付、變更存戶印鑑
    圖章或換摺之方式，將帳戶內之款項領走一空，反致使用帳
    戶人蒙受損失，苟非為犯罪等不法目的或為掩飾自己真實身
    分，並藉以逃避查緝，衡情並無捨棄自己申設帳戶而迂迴以
    花費金錢或其他方法向無相當信賴關係之陌生人取得帳戶使
    用之理，且近年來詐欺取財之犯罪類型層出不窮，該等犯罪
    ，多數均係利用他人帳戶作為詐欺所得財物之出入帳戶，業
    經媒體廣為披載，被告已成年且具有相當智識，對此自難推
    諉不知，被告對於交付上開寶華商銀帳戶之存簿、印鑑章及
    金融卡予該姓名年籍不詳之成年人，將可能被用來作為詐欺
    取財等非法用途上，應可預見，竟於收取上述代價後乃交付
    ，嗣該不詳姓名年籍成年人所屬之犯罪集團即持之供向丙○
    ○詐欺取財匯款使用，自不違背被告之本意。
  被告始終未能提供該與其同姓、同鄉之不詳姓名年籍成年男
    子及該男子所屬詐欺集團成員中與被告接洽者供調查，於原
    審且供稱：伊於交付帳戶前已失業一年許，之前從事證券營
    業員工作約三年半，客戶買賣期貨時雖有使用人頭帳戶，然
    與該等人頭帳戶相識且有取得授權書等語，本件被告與該不
    詳姓名年籍之同鄉、同姓成年人甫認識，竟將上開寶華商業
    銀行之帳戶資料交付，顯然有悖常情，所辯伊之前當證券營
    業員，戶頭都會借來借去，因應徵工作而交付上開帳戶資料
    供客戶匯款使用以節稅云云顯不足採。又被告上開帳戶之金
    融卡及網路銀行分別於九十六年三月二十六日下午一時五十
    九分及二時零五分註銷 (見寶華商業銀行台中分行九十七年
    四月二十三日寶中發字第八十七號函及本院公務電話查詢紀
    錄 )，然被告卻未同時將該帳戶之存摺及印鑑章註銷，且於
    三月二十六日下午二時三十分許至台中市○區○○○路一七
    ０號之寶華銀行，臨櫃領取丙○○所匯入之詐騙款項五十萬
    元交予詐騙集團不詳姓名成年成員，並收取五千元報酬，復
    於同日下午四時三十分許在台中市○○○○○路口歐吉泡沫
    紅茶店將其台新銀行之帳戶、印鑑、金融卡交上開詐欺集團
    不詳姓名成年成員，取得六千元之代價 (另行偵辦 )，而被
    告上開寶華銀行之帳戶於三月二十八日始因被害人丙○○之
    報案列為警示戶 (見上述桃園縣政府警察局受理各類案件紀
    錄表、桃園縣政府警察局平鎮分局宋屋派出所受理詐騙帳戶
    通報警示簡便格式表、桃園縣政府警察局平鎮分局受理刑事
    案件報案三聯單、金融機構聯防機制通報單 )，並無被告所
    辯於前往銀行領取五十萬元交付不詳姓名者，收取五千元代
    價後，發覺事有蹊蹺，撥打電話給寶華商銀之辦事員請求其
    代為註銷該帳戶，經其告知該帳戶業已被列為警示戶，無法
    註銷之情事。自難以被告於三月二十六日將該帳戶之密碼及
    金融卡取消及於同年四月十一日伊主動撥打一一○告知帳戶
    遭人盜用即認被告無幫助詐欺之犯意。證人丁○○於本院證
    述：伊於九十三年七月十九日到九十六年五月一日，在寶華
    銀行台中分行任職，沒有印象被告曾在九十六年三月間打電
    話給伊表示要註銷其帳戶，如果客戶的帳戶被列為警示戶，
    就不能銷戶，我們就會特別注意等語及證人己○○於本院證
    述：當天是我在執行線上巡邏，勤務中心通報稱寶華銀行有
    人報案，警示帳戶，我與戊○○開車過去，到銀行的時候，
    丁先生就走過來說他的帳戶是警示帳戶要報案，我們就請他
    上車去派出所製作筆錄等語，均不足為有利被告之認定。
  被告交付上開帳戶之存摺、金融卡及密碼，並非詐欺取財之
    構成要件行為，參以該帳戶自交付後匯入之金額甚多，被告
    卻僅取得一萬一千元及詐騙集團大都使用人頭帳戶為轉帳戶
    頭，堪認被告僅具有幫助詐欺取財之犯意，此外復查無其他
    積極證據足認被告與該不詳姓名年籍同鄉同姓之成年人及其
    所屬詐欺集團成員間有有何犯意聯絡，至被告嗣後應該詐欺
    集團不詳姓名成年成員要求至寶華銀行領取丙○○被詐匯入
    之五十萬元交付，取得五千元代價，亦非詐欺構成要件之行
    為，亦難據此即認被告與詐欺集團成員間有犯意聯絡。
  綜上所述，本件事證明確，被告所辯顯係脫卸之詞，不足採
    信，其犯行應堪認定。被告聲請傳訊證人戊○○，本院認本
    件事證已臻明瞭，爰不再傳訊。
二、不詳姓名年籍成年人及其所屬詐欺集團成員取得被告提供之
    上開寶華銀行帳戶後，即由集團中不詳姓名之成年成員向被
    害人丙○○詐欺取財，核渠等所為係犯刑法第三百三十九條
    第一項之詐欺取財罪，渠等間有犯意聯絡及行為分擔為，為
    共同正犯。被告所為，係犯刑法第三十條第一項、第三百三
    十九條第一項之幫助詐欺取財罪，依同法第三十條第二項規
    定減輕其刑，公訴人認係共同正犯尚有未洽。原審予以論罪
    科刑固非無見，惟原審認被告係共同正犯尚有未當，被告上
    訴否認犯罪雖無理由，然原審判決既有如上未當之處，應由
    本院將其撤銷改判，爰審酌被告意圖不法利得，提供所有上
    開帳戶資料供他人非法使用，助長社會犯罪風氣，增加追訴
    困難，及其所得、被害人所受損害暨犯罪後之態度等一切情
    狀，量處如主文第二項所示之刑，並依中華民國九十六年罪
    犯減刑條例第二條第一項第三款之規定減刑及諭知易科罰金
    之折算標準。
三、據上論斷，應依刑事訴訟法第三百六十九條第一項前段、第
    三百六十四條、第二百九十九條第一項前段、刑法第三十條
    第二項、第三百三十九條第一項、第四十一條第一項前段、
    刑法施行法第一條之一第一項、第二項、中華民國九十六年
    罪犯減刑條例第二條第一項第三款、第七條、第九條，判決
    如主文。
    本案經檢察官乙○○到庭執行職務。
中    華    民    國    97    年    5    月    15     日
            刑事第九庭  審判長法  官  陳  筱  珮
                              法  官  許  旭  聖
                              法  官  康  應  龍
上列正本證明與原本無異。
不得上訴。
                              書記官  姚  錫  鈞
中    華    民    國    97    年    5     月    16    日


司法院資訊處製作；財團法人民間司法改革基金會備份。
